【裁判字號】    92,上訴,858
【裁判日期】    920630
【裁判案由】    貪污治罪條例等
【裁判全文】
臺灣高等法院高雄分院刑事判決          九十二年度上訴字第八五八號
    上  訴  人  台灣高雄地方法院檢察署檢察官
    被      告  甲○○
    指定辯護人  本院公設辯護人   李佩娟
右上訴人因被告貪污治罪條例等案件，不服臺灣高雄地方法院九十二年度訴字第三九
０號中華民國九十二年三月十七日第一審判決（起訴案號：臺灣高雄地方法院檢察署
九十一年度偵字第二０三九三號），提起上訴，本院判決如左：
      主      文
原判決撤銷。
甲○○連續依據法令從事公務之人員，利用職務上之機會，詐取財務，處有期徒刑
年，褫奪公權貳年。
      事      實
一、甲○○係公共事業單位台灣土地銀行鳳北分行（下稱土銀鳳北分行）練習員，負
    責放款收件，利率調整，調息，放款催繳及信用卡經辦等放款管理工作，為依據
    法令從事公務之人員。緣甲○○所使用之行動電話，於民國（下同）九十一年七
    月卅一日收到名為台中新世界旅行社之詐騙集團所傳輸之簡訊，表示其於「新世
    界一六八回饋專案」中經電腦選號抽中三獎新台幣（下同）八十八萬元。甲○○
    與該詐騙集團中自稱「黃惠英」、「唐先生」、「林先生」、「洪經理」等不詳
    姓名男女聯絡後，甲○○誤信其已中獎，乃依「黃惠英」等人之指示，於同年八
    月二日上午，各以「中獎稅金之一半」、「臨時入會費」及「六合彩投注金」等
    名義，分別款六萬元、六萬元、二萬元至北區郵局000000000000
    00號王德松帳戶內（王德松涉嫌詐欺部分，另經檢察官偵辦通緝中）。該詐騙
    集團又於同年八月三日晚上八時許，再以電話向甲○○佯稱其又簽中一千一百四
    十萬元之高額獎金，要甲○○提供二個帳戶以供匯入獎金，又於同年八月五日上
    午八時卅分許，再以電話向甲○○表示需先支付提供簽注牌支之保密費五十萬元
    後，方得領取所簽中之獎金，甲○○誤信為真，而因無力支付，意心存貪念，基
    於意圖為自己不法所有及偽造文書之概括犯意，利用職務上之機會，趁不知情之
    同事即櫃員孫淑英未執行電腦工作站刷卡簽出而離座之際，擅自使用孫淑英之電
    腦，以不正指令虛偽輸入存款五十萬元至其所有之000000－00000號
    活期存款帳戶內，使土銀鳳北分行電腦設備陷於錯誤，而製作財產取得紀錄於甲
    ○○之上述帳戶內，並列印在甲○○事先所虛偽填載存入五十萬元之上開帳戶存
    摺類存款憑條上，而為不實事項之登載，而自土銀鳳北分行取得款項。甲○○隨
    即持該存款憑條，取款憑條及五十萬元之電匯申請書，委由不知情之同事即櫃員
    李素卿將該虛偽存入之五十萬元，匯至台灣北區郵局000000000000
    00號王德松之帳戶內，足以生損害於土銀鳳北分行。該詐騙集團於同日上午九
    時廿六分、廿七分許，即將該五十萬元領走，並於同日十一時許，再以電話指示
    甲○○再支付牌支費一百五十萬元，始能領取獎金，甲○○又於同日十一時九分
    許，以同一手法，利用李素卿離座且未執行電腦工作站刷卡簽出之機會，擅自使
    用李素卿之電腦，再次以不實指令輸入存款一百五十萬元至其所有之前揭帳戶，
    使土銀鳳北分行電腦設備陷於錯誤，而製作財產取得紀錄，於甲○○之帳戶內，
    並列印在甲○○事先載有一百五十萬元之存摺存款憑條上，而為不實事項之登記
    ，而詐得一百五十萬元後，隨即於同日十一時廿三分許，持該存款憑條及取款憑
    條暨記載七十萬元、八十萬元之電匯申請書二紙，委請不知情之同事孫淑英分別
    至該詐欺集團所提供之郵局00000000000000000號方天培帳
    戶，及郵局000－00000000000000號陳鴻志帳戶，足以生損害
    於土銀鳳北分行。旋經該分行會計襄理郭輝隆發覺有異，乃將該二筆匯款暫置一
    旁，以待核帳，而未准予匯出，並以開玩笑口吻在電話中詢問甲○○是否簽中樂
    透彩，不然怎會出如此多之款項，甲○○一時心虛，即於同日上午十一時四十
    分許，為避免上述虛列存款之事跡敗露，遂以電話向不知情之服務台櫃行員蔡
    麗靜聯絡，委其先行記帳二百萬元（此部分無不法所有意圖）存款在其另一員之
    儲蓄帳戶內，欲以此員工儲蓄帳戶內之二百萬元存款，作為其虛列上開活期存款
    二百萬元之來源，蔡麗靜不疑而應其要求，輸入電腦虛存二百萬元至甲○○之員
    工儲蓄帳戶，使土銀鳳北分行電腦設備陷於錯誤，而製作財產取得紀錄於甲○○
    之員工儲蓄帳戶內，足以生損害於土銀鳳北分行。迨至同日十二時一分許，蔡麗
    靜見甲○○遲未交付二百萬元之存款憑條作為內部傳票，為避免被查帳人員查出
    借貸帳目不符，乃作沖帳手續，以取消該筆存款紀錄，並向甲○○告知處理之情
    形。甲○○至此深憑不妥，心生悔意，而向其主管鄭炳坤坦承上情，仍償還已匯
    出之五十萬元款項，並於偵查權限機關發覺前，由該行襄理何明壂陪同向法務部
    調查局高雄縣調查站自首而接受裁判。
二、案由法務部調查局高雄縣調查站移送台灣高雄地方法院檢察署檢察官偵查起訴。
      理      由
一、前開事實，迭據被告甲○○於高雄縣調查站及歷次偵查審理中供承不諱，並據證
    人即土銀鳳北分行襄理鄭炳坤、郭輝隆、櫃員孫淑英、李素卿、蔡麗靜證述無訛
    ，復有土銀鳳北分行客戶往來明細查詢單、台灣土地銀行存摺類存款憑條、取款
    憑條、電匯申請書及虛增存款舞弊案查核報告影本等附卷足佐。
  (一)證人鄭炳坤證稱「我在台灣土地銀行鳳北分行擔任襄理，練習員是銀行自行招考
    僱用的雇員，是正式的職員，但還沒有取得考選部的金融人員升等考試及格，所
    以稱為練習員，是廣義的公務員，被告在銀行是擔任練習員一職負責辦理信用卡
    、放款收件、利率調整、放款催繳的業務，他的業務沒有涉及存提款登打的業務
    ，他的座位是在二樓，我們一般的櫃台人員座位都在一樓，如李素卿、蔡麗靜、
    孫淑英都是櫃台人員，她們的業務是受理客戶存提款及登打資料在電腦裡面，李
    素卿等人與被告的工作性質是不同的，在職務上也沒有互相接觸往來的機會，他
    們是只是單純的同事而己。當時是被告自行來二樓向我報告這件事的，他說他可
    能出事了，他被騙了，就將這件事情的始末告訴我，後來經過銀行內部的查核對
    帳確實有如同被告所說的虛列存提款及匯款的行為，在當時檢調機關都還不知道
    有這件事情，後來是由公司的一位管理裹理何明壂在下班後帶被告去自首的。被
    告當時實際是虛列五十萬及一百五十萬，之後他再虛列二百萬只是為了要平衡先
    前的五十萬及一百五十萬的借跟貸，實際上他只是從銀行裡面虛列二百萬而不是
    四百萬」等語（原審卷第二二、二二頁）。
  (二)證人郭輝隆證稱「我在土地銀行鳳北分行擔任會計襄理一職，行內每一筆交易都
    要經過我查核，被告在行裡擔任的職務就如同鄭炳坤所述，被告與孫淑英等櫃台
    人員業務是不會有所接觸的，也就是說存款人員不能做放款交易，放款人員不能
    做存款交易，連電腦都無法登打，若要登打一定要透過各自負責登打的人員來親
    自登打，不能自行登打，在（九十一年）八月五日當天早上九點多，被告第一
    筆五十萬出去，當時我沒有登覺有異，所以五十萬就出去了，是在同日上午十
    一點，又接到第二筆的七十萬及八十萬的取款條，我打電話開玩笑的問被告說是
    不是中樂透彩，怎麼這麼多錢出去，當時我還是沒有查覺有異，只是將這二筆
    先放一旁待詳細核對後無訛再匯出去，我只是單純打個電話問被告而已，被告可
    能自己緊張就跑去跟他主管鄭炳坤襄理報告這件事情，鄭炳坤襄理就帶被告下來
    找我，才知道有這件事，所以七十萬及八十萬就沒有出去。實際上被告只有從
    銀行裡虛列二百萬而不是四百萬，後面再一次的虛列二百萬是為了將先前的五十
    萬及一百五十萬平衡借跟貸，而不是另外再詐騙行裡的二百萬。行裡行員一定要
    開一個行員的儲蓄存款，這是用來轉薪水用的，另外也可以隨意再開定存或活存
    的帳戶。被告當時之所以透過蔡麗靜在他的行員儲蓄存款帳戶裡面虛列二百萬後
    再準備轉到他的活期存款帳戶裡面，應該是他誤以為這樣的行為會暫時就他先前
    虛列的五十萬及一百五十萬不會被發現及在當天下午三點半前詐騙集團會將他中
    獎的款項匯給他，他就可以平衡儲蓄帳戶裡面二百萬的金額，結果他是真的被騙
    了，所以在我們結帳核對後也是會發現帳目不符。調查局卷附的查核報告是我跟
    郭光明副理一起做的，我們是查證後據實記載」等語（原審卷第二四、二五頁）
。
  (三)證人孫淑英證稱「我擔任領組一職，負責櫃台存提款業務，被告的業務跟我的業
    務沒有關係，我們的業務範圍也沒有接觸，每一位櫃台人員都有專屬的電腦，有
    一片磁卡，在刷卡之後，要登入密碼才可以進入開始作業，只要沒有按遷出的鍵
    ，任何人都可以繼續在我的電腦裡面登打資料，當時被告是利用我不在位置上的
    時候，以無摺的方式虛列五十萬登打進電腦裡面，當時我並不曉得，是事後發現
    了才知道被告利用我的電腦虛列他的存款資料，一般存款戶在存款時必需有存款
    條，取款條及存摺，我們就依這些資料登打到電腦裡去，並將資料列印在客戶的
    存摺上面」等語（原審卷第二五頁）。
  (四)證人李素卿證稱「被告先利用孫淑英的電腦虛列五十萬之後，要將五十萬給詐
    騙集團的手續是叫我做的，當時他有拿取款條、款單及存摺給我登打，我在輸
    入電腦做支出動作時，電腦就自動將被告上一筆虛列的五十萬及這一項要支出資
    料一併列印在他的存摺裡面，然後我再將提款條及款單交給會計審核，再交由
    匯款人員做出的動作，當時取款條是被告自己寫的，行裡的取款條、存款條都
    是放在櫃上，任人取用，之後被告利用我不在位置上時，又另外虛列一百五十
    萬，此部分我並不清楚，是被發現之後才知道。一般的客戶在提款時，寫了取款
    憑條之後，我們先叫出該客戶的電腦資料查看裡面有沒有錢，再核對客戶提款的
    金額及印鑑，若金額夠就辦理提款手續及將提款資料登打到電腦裡面，並列印在
    存褶裡面。如果提款金額超過三十萬則要換其櫃台人員核對印鑑，核對無誤且金
    額也夠提領，就辦理提領及登打提款資料，如果印鑑不符或金額不夠的話就不受
    理，我們受理的櫃台人員要實際審核才可以准提款，一般的客戶在提款時一定要
    有存褶，只有在存款時才可以用無褶方式存款，但還是要審核實際存款現鈔及存
    款條，才可以辦理存款業務」等語（原審卷第二六頁）。
  (五)證人蔡麗靜證稱「我是櫃台人員坐在服務台，受理客戶開戶等業務，也會有協助
    櫃台人員記帳的工作，所以被告當時就用電話先跟我連絡，要我先幫他記帳把二
    百萬元的存款資料輸入到他的員工儲蓄帳戶裡面，他馬上就下來，因我們平時同
    事之間也會有經常要我們先輸入電腦再將傳票即存款條拿給我們，被告的業務範
    圍與我們櫃台人員是不一樣，我們也沒有業務往來的機會，我們一般受理支出的
    時候，一定要審核他的帳戶裡面確實有這筆錢，我們才會受理取款，並將取款的
    資料登打在電腦裡面，即使是同事的提款手續照規定也應該要如此做，這一件只
    是因為大家都是同事所以就先給被告方便，就依他的意思先登打存入二百萬元到
    電腦裡面，並印列存入的資料在空白的存款條上面，等被告將他自己書寫的存款
    條拿來給我之後，附在一起交由會計部門當做查帳的資料，因後來被告一直沒有
    下來，我就打電話給被告，被告說他在忙，還無法下來，因為又到了中午休息時
    間，我怕之後會忘記，在三點半關帳時我會被抓帳，所以我就先做沖帳的手續，
    我就將原先被告叫我登載而列印的存款條拿上去給被告，等他弄好之後再交給我
    ，我再來登打，之後我就去吃飯了，是後來才知道有這件事情」等語（原審卷第
    二七頁）。
  (六)綜上所述，被告之上開自白與事實相符，自得採為認定事實之依據，本案事證明
    確，被告之犯行洵堪認定。
二、查被告係公營事業單位土銀鳳北分行之練習員，負責放款、催款等業務，為依據
    法令從事公務之人員，乃意圖為自己不法之所有，利用職務上機會，使用同事之
    電腦，製作不實之存款紀錄，而詐取土銀鳳北分行之財物，所為係犯貪污治罪條
    例第五條第一項第二款之利用職務上機會詐取財物罪。被告以不正指令，使電腦
    主機內所附硬碟電磁存入不實之存款紀錄於被告帳戶內，及存款憑條表示被告之
    帳戶內有該紀錄之存款，被告再持存款憑條及取款憑條提領現款，使土銀鳳北分
    行經電腦主機將上開不實登載之資料，作為審核是否可提領款項之依據而行使，
    足以生損害於土銀鳳北分行，所為又犯刑法第二百十六條、第二百十四條之行使
    使公務員登載不實公文書罪（按電磁紀錄為準公文書，存款憑條為一般公文書，
    本質上均為公文書，故僅論以行使使公務員登載不實公文書罪）。其使公務員登
    載不實之低度行為，為行使之高度行為所吸收，不另論罪。被告係假借職務上之
    機會而犯之，此部分應依刑法第一百三十四條前段規定加重其刑。公訴意旨認被
    告係犯貪污治罪條例第四百條第一項第一款之竊盜公有財物罪，及刑法第二百十
    六條、第二百二十條、第二百十條之行使準私文書罪嫌。惟被告係意圖為自己不
    法之所有，利用職務上之機會，以不正指令輸入電腦，製作財產權之紀錄，而取
    得他人之財物，核與刑法第三百三十九條之三第一項所規定之詐欺取財罪態樣相
    同，不同者僅係利用職務上機會而犯之，則足認刑事立法政策上就此改寫電磁紀
    錄之謀財行為，規範為詐欺罪論處，故被告此部分行為所犯，應屬利用職務上機
    會詐取財物罪，又電磁紀錄係土銀鳳北分行之公務員職務上所掌之準公文書，另
    存款憑條係土銀鳳北分行之公務員職務上所掌之公文書，被告使該行公務員登載
    不實事項於職務上所掌之（準）公文書，是被告此部分行為，係犯行使使公務員
    登載不實公文書罪。公訴意旨之起訴法條尚有未洽，應予變更。被告先後多次犯
    行，時間緊接，各犯同一之罪名，顯係基於概括犯意反覆為之，均應依連續犯規
    定，以一罪論，並各加重其刑，行使使公務員登載不實公文書部分遞加重其刑。
    所犯連續行使使公務員登載不實公文書與連續利用職務上機會詐取財物罪間，有
    方法結果之牽連關係，應從一重之連續利用職務上機會詐取財物罪處斷。被告於
    犯罪後發覺前，向高雄縣調查站自首犯罪，並通知其配偶陳美玲將匯出之五十萬
    ，入其活儲帳戶，以補足挪用款項，另虛存之一百五十萬元，亦經土銀鳳北分
    行沖畢等情，有調查筆錄及土銀鳳北分行九十一年八月廿二日總董稽五字第九一
    ００００六二八號函所弣查核被告等在卷足憑（高雄縣調查站卷），被告對於未
    發覺之罪自首，並接受裁判，又自動繳交全部所得財物，爰依貪污治罪條例第八
    條第一項規定減輕其刑，並先加後減之。
三、原審論處被告罪刑，固無不合，惟被告所犯者係貪污治罪條例條例第五條第一項
    第二款之利用職務上機會詐取財物罪，原審判決以刑法第三百三十九條之三第一
    項之詐欺取財罪論處，尚有未洽。檢察官上訴意旨仍認被告所犯為貪污治罪條例
    第四條第一項第一款之竊取公有財物罪，雖無理由，但原判決既有可議，自應將
    之撤銷改判。爰審酌被告因一時貪念而受騙，竟利用職務上機會詐取財物，情節
    非輕，姑念犯罪後自首坦承犯行，並歸返所得財物，深表悔意，態度良好等一切
    情狀，量處如主文所示之刑，並依法宣告褫奪公權貳年。
據上論斷，應依刑事訴訟法第三百六十九條第一項前段、第三百六十四條、第二百九
十九條第一項前段，第三百條、貪污治罪條例第五條第一項第二款、第八條第一項、
第十七條、刑法第十一條前段、第五十六條、第二百十六條、第二百十四條、第五十
五條，罰金罰鍰提高標準條例第一條前段，判決如主文。
本案經檢察官張其主到庭執行職務。
中    華    民    國     九十二     年       六       月       三十     日
                              臺灣高等法院高雄分院刑事第五庭
                                  審判長法官  吳水木
                                        法官  趙文淵
                                        法官  洪慶鐘
右正本證明與原本無異。
如不服本判決應於收受本判決後十日內向本院提出上訴書狀，其未述上訴理由者，
並得於提起上訴後十日內向本院補提理由書狀（均須按他造當事人之人數附繕本)「
切勿逕送上級法院」。
                                      書記官  彭筱瑗
中    華    民    國     九十二     年       七       月       三       日
附錄：本判決論罪科刑法條：
貪污治罪條例第五條第一項第二款：
有左列行為之一者，處七年以上有期徒刑，得併科新臺幣六千萬元以下罰金：
二、利用職務上之機會，詐取財物者。
刑法第二百十四條
明知為不實之事項，而使公務員登載於職務上所掌之公文書，足以生損害於公眾或他
人者，處三年以下有期徒刑、拘役或五百元以下罰金。
刑法第二百十六條
行使第二百十條至第二百十五條之文書者，依偽造、變造文書或登載不實事項或使登
載不實事項之規定處斷。
                                                                     Ａ


司法院資訊處製作；財團法人民間司法改革基金會備份。
